ACORDAO-COMPLETO-2567308

ACÓRDÃO 2847/2023 ATA 10/2023 - SEGUNDA CÂMARA

VISTOS, relatados e discutidos estes autos que cuidam de tomada de contas especial instaurada pelo então Ministério da Mulher, da Família e dos Direitos Humanos em desfavor de Elaine Pessanha de Carvalho, Guitty Masrour Milani e Ágere - Cooperação em Advocacy, em razão de não comprovação da regular aplicação dos recursos repassados pela União, por convênio, para a instituição denominada Ágere - Cooperação em Advocacy, cujo objeto era "Apoio Financeiro ao Projeto Trabalho Doméstico Cidadão".
ACORDAM os Ministros do Tribunal de Contas da União, reunidos em Sessão da Segunda Câmara, diante das razões expostas pelo Relator, em:
9.1. reconhecer a ocorrência da prescrição das pretensões punitiva e de ressarcimento e arquivar estes autos, com base nos arts. 8º e 11 da Resolução TCU nº  344/2022;
9.2. dar ciência sobre o presente Acórdão ao Ministério das Mulheres e aos responsáveis, informando que a presente deliberação, acompanhada do Relatório e do Voto que a fundamenta, está disponível para a consulta no endereço www.tcu.gov.br/acordaos, além de esclarecer que, caso requerido, o TCU poderá fornecer sem custos as correspondentes cópias, de forma impressa.

Tomada de contas especial instaurada pelo Ministério da Mulher, da Família e dos Direitos Humanos, em desfavor de Elaine Pessanha de Carvalho, Guitty Masrour Milani e Ágere - Cooperação Em Advocacy, em razão de não comprovação da regular aplicação dos recursos repassados pela União realizadas por meio do Convênio de registro Siafi 598094 (peça 5) firmado entre o Ministério dos Direitos Humanos e ÁGERE - Cooperação em Advocacy, e que tinha por objeto o instrumento descrito como Objeto: Apoio Financeiro ao Projeto Trabalho Doméstico Cidadão..

Segunda Câmara

Ministério da Mulher, da Família e dos Direitos Humanos (extinto).

3. Interessados/Responsáveis:
3.1. Responsáveis: Elaine Pessanha de Carvalho (XXX.739.141-XX); Guitty Masrour Milani (XXX.918.387-XX); Ágere - Cooperação Em Advocacy (05.427.114/0001-36).

13.1. Ministros presentes: Vital do Rêgo (Presidente), Augusto Nardes, Aroldo Cedraz e Antonio Anastasia (Relator).
13.2. Ministro-Substituto presente: Marcos Bemquerer Costa.

ANTONIO ANASTASIA

Transcrevo a seguir, nos termos do art. 1º, § 3º, inciso I, da Lei nº 8.443/92, a instrução lavrada no âmbito da então Secretaria de Controle Externo de Tomada de Contas Especial (peça 114) , cujas conclusões contaram com a anuência do corpo diretivo daquela unidade técnica (peças 115 e 116) .
"INTRODUÇÃO
Cuidam os autos de tomada de contas especial instaurada pelo Ministério da Mulher, da Família e dos Direitos Humanos, em desfavor de Elaine Pessanha de Carvalho, Guitty Masrour Milani e Ágere - Cooperação Em Advocacy, em razão de não comprovação da regular aplicação dos recursos repassados pela União realizadas por meio do Convênio de registro Siafi 598094 (peça 5) firmado entre o Ministério dos Direitos Humanos e ÁGERE - Cooperação em Advocacy, e que tinha por objeto o instrumento descrito como "Objeto: Apoio Financeiro ao Projeto Trabalho Doméstico Cidadão.".
HISTÓRICO
Em 19/12/2018, com fundamento na IN/TCU 71/2012, alterada pela IN/TCU 76/2016, e DN/TCU 155/2016, o dirigente da instituição Ministério da Mulher, da Família e dos Direitos Humanos autorizou a instauração da tomada de contas especial (peça 43) . O processo foi registrado no sistema e-TCE com o número 1242/2019.
O Convênio de registro Siafi 598094 foi firmado no valor de R$ 205.700,00, sendo R$ 201.700,00 à conta do concedente e R$ 4.000,00 referentes à contrapartida do convenente. Teve vigência de 14/12/2007 a 1/12/2008, com prazo para apresentação da prestação de contas em 1/3/2009. Os repasses efetivos da União totalizaram R$ 201.700,00 (peça 11) .
A prestação de contas e complementações enviadas foram analisadas por meio dos documentos constantes nas peças 4, 22, 36 e 40.
	O fundamento para a instauração da Tomada de Contas Especial, conforme consignado na matriz de responsabilização elaborada pelo tomador de contas, foi a constatação da seguinte irregularidade: 
Ausência parcial de documentação de prestação de contas dos recursos federais repassados ao ÁGERE - COOPERAÇÃO EM ADVOCACY, no âmbito do convênio descrito como "Objeto: Apoio Financeiro ao Projeto Trabalho Doméstico Cidadão.".
Os responsáveis arrolados na fase interna foram devidamente comunicados e, diante da ausência de justificativas suficientes para elidir a irregularidade e da não devolução dos recursos, instaurou-se a tomada de contas especial.
	No relatório (peça 89) , o tomador de contas concluiu que o prejuízo importaria no valor original de R$ 92.419,20, imputando-se a responsabilidade a Elaine Pessanha de Carvalho, Gerente Executiva da ÁGERE, no período de 14/12/2007 a 31/12/2008, na condição de gestor dos recursos, Guitty Masrour Milani, Presidente , no período de 6/3/2006 a 17/5/2019, na condição de dirigente e Ágere - Cooperação Em Advocacy, na condição de contratado. 
		Em 22/5/2020, a Controladoria-Geral da União emitiu o relatório de auditoria (peça 91) , em concordância com o relatório do tomador de contas. O certificado de auditoria e o parecer do dirigente do órgão de controle interno concluíram pela irregularidade das presentes contas (peças 92 e 93) .
	Em 1/6/2020, o ministro responsável pela área atestou haver tomado conhecimento das conclusões contidas no relatório e certificado de auditoria, bem como do parecer conclusivo do dirigente do órgão de controle interno, manifestando-se pela irregularidade das contas, e determinou o encaminhamento do processo ao Tribunal de Contas da União (peça 94) .
Na instrução inicial (peça 99) , analisando-se os documentos nos autos, concluiu-se pela necessidade de realização de citação para a seguinte irregularidade: 
Irregularidade 1: realização de despesas em itens não permitidos ou incompatíveis com o objeto do convênio 0038/2007-91 descrito como "Objeto: Apoio Financeiro ao Projeto Trabalho Doméstico Cidadão.". 
	Evidências da irregularidade: documentos técnicos presentes nas peças 9, 29 e 42.
	Normas infringidas: Art. 37, caput, c/c o art. 70, parágrafo único, da Constituição da República Federativa do Brasil; art. 93, do Decreto-lei 200/1967; art. 66, do Decreto 93.872/1986; art. 39, inciso IV, da Portaria Interministerial MPOG/MF/CGU 127/2008 e art. 14º, § 2º, inciso I e § 3º da Cláusula, inciso II, alínea "b, d, e, f, h, j" do Termo de convênio 0038/2007-91.
	Débitos relacionados aos responsáveis Guitty Masrour Milani, Ágere - Cooperação Em Advocacy e Elaine Pessanha de Carvalho:
	Data de ocorrência
	Valor histórico (R$) 
	Identificador

	31/12/2008
	100.584,98
	D1

	15/7/2009
	8.165,78
	C1

		Cofre credor: Tesouro Nacional.
		Responsável: Ágere - Cooperação Em Advocacy.
Conduta: na parcela D1 - realizar despesas na execução do instrumento em questão em itens não permitidos ou incompatíveis com as especificações constantes do termo aprovado.
Nexo de causalidade: A utilização de recursos federais transferidos no âmbito do instrumento em questão em itens não permitidos ou incompatíveis com o termo aprovado resultou na impugnação das referidas despesas e, consequentemente, em dano ao erário.
Culpabilidade: não há excludentes de ilicitude, de culpabilidade e de punibilidade; é razoável supor que o administrador responsável pela pessoa jurídica tinha consciência da ilicitude de sua conduta; era exigível conduta diversa da praticada, qual seja, aplicar os recursos federais transferidos exclusivamente em itens permitidos ou compatíveis com o respectivo termo aprovado. 
		Responsável: Guitty Masrour Milani.
Conduta: na parcela D1 - realizar despesas na execução do instrumento em questão em itens não permitidos ou incompatíveis com as especificações constantes do termo aprovado.
Nexo de causalidade: A utilização de recursos federais transferidos no âmbito do instrumento em questão em itens não permitidos ou incompatíveis com o termo aprovado resultou na impugnação das referidas despesas e, consequentemente, em dano ao erário.
Culpabilidade: não há excludentes de ilicitude, de culpabilidade e de punibilidade; é razoável supor que a responsável tinha consciência da ilicitude de sua conduta; era exigível conduta diversa da praticada, qual seja, aplicar os recursos federais transferidos exclusivamente em itens permitidos ou compatíveis com o respectivo termo aprovado. 
		Responsável: Elaine Pessanha de Carvalho.
Conduta: na parcela D1 - realizar despesas na execução do instrumento em questão em itens não permitidos ou incompatíveis com as especificações constantes do termo aprovado.
Nexo de causalidade: A utilização de recursos federais transferidos no âmbito do instrumento em questão em itens não permitidos ou incompatíveis com o termo aprovado resultou na impugnação das referidas despesas e, consequentemente, em dano ao erário.
Culpabilidade: não há excludentes de ilicitude, de culpabilidade e de punibilidade; é razoável supor que a responsável tinha consciência da ilicitude de sua conduta; era exigível conduta diversa da praticada, qual seja, aplicar os recursos federais transferidos exclusivamente em itens permitidos ou compatíveis com o respectivo termo aprovado. 
Encaminhamento: citação.
Em cumprimento ao pronunciamento da unidade (peça 101) , foi efetuada citação dos responsáveis, nos moldes adiante:
 Elaine Pessanha de Carvalho - promovida a citação da responsável, conforme delineado adiante:
	Comunicação: Ofício 26663/2021 - Seproc (peça 105) 
Data da Expedição: 8/6/2021
Data da Ciência: 12/6/2021 (peça 110) 
Nome Recebedor: Adriano Trajano
Observação: Ofício enviado para o endereço do responsável, conforme pesquisa na base de dados no sistema da Receita Federal, custodiada pelo TCU (peça 104) .
Fim do prazo para a defesa: 27/6/2021
	
 Guitty Masrour Milani - promovida a citação da responsável, conforme delineado adiante:
	Comunicação: Ofício 26662/2021 - Seproc (peça 106) 
Data da Expedição: 8/6/2021
Data da Ciência: 11/6/2021 (peça 108) 
Nome Recebedor: Matheus Costa
Observação: Ofício enviado para o endereço do responsável, conforme pesquisa na base de dados no sistema da Receita Federal, custodiada pelo TCU (peça 104) .
Fim do prazo para a defesa: 26/6/2021
	
 Ágere - Cooperação Em Advocacy - promovida a citação do responsável, conforme delineado adiante:
	Comunicação: Ofício 26665/2021 - Seproc (peça 107) 
Data da Expedição: 9/6/2021
Data da Ciência: 14/6/2021 (peças 111 e 109) 
Nome Recebedor: Antônio Vieira
Observação: Ofício enviado para o endereço do responsável, conforme pesquisa na base de dados nos sistemas corporativos do TCU, custodiada pelo TCU (peça 104) .
Fim do prazo para a defesa: 29/6/2021
	
Conforme Despacho de Conclusão das Comunicações Processuais (peça 112) , as providências inerentes às comunicações processuais foram concluídas. 
Transcorrido o prazo regimental, a responsável Elaine Pessanha de Carvalho permaneceu silente, devendo ser considerada revel, nos termos do art. 12, § 3º, da Lei 8.443/1992, e os responsáveis Guitty Masrour Milani e Ágere - Cooperação Em Advocacy apresentaram defesa, que será analisada na seção Exame Técnico.
ANÁLISE DOS PRESSUPOSTOS DE PROCEDIBILIDADE DA IN/TCU 71/2012
Avaliação de Viabilidade do Exercício do Contraditório e Ampla Defesa
	Verifica-se que não houve o transcurso de mais de dez anos desde o fato gerador sem que tenha havido a notificação dos responsáveis pela autoridade administrativa federal competente (art. 6º, inciso II, c/c art. 19 da IN/TCU 71/2012, modificada pela IN/TCU 76/2016) , uma vez que o fato gerador da irregularidade sancionada ocorreu em 31/12/2008, e os responsáveis foram notificados sobre a irregularidade pela autoridade administrativa competente conforme segue:
Elaine Pessanha de Carvalho, por meio do edital acostado à peça 53, publicado em 24/4/2019.
Guitty Masrour Milani, por meio do ofício acostado à peça 48, recebido em 1/3/2019, conforme AR (peça 49) .
Ágere - Cooperação Em Advocacy, por meio do ofício acostado à peça 14, recebido em 20/2/2009, conforme AR (peça 87) .
Valor de Constituição da TCE 	
	Verifica-se, ainda, que o valor atualizado do débito apurado (sem juros) em 1/1/2017 é de R$ 153.410,25, portanto superior ao limite mínimo de R$ 100.000,00, na forma estabelecida conforme os arts. 6º, inciso I, e 19 da IN/TCU 71/2012, modificada pela IN/TCU 76/2016. 
OUTROS PROCESSOS/DÉBITOS NOS SISTEMAS DO TCU COM OS MESMOS RESPONSÁVEIS
	Informa-se que foram encontrados processos no Tribunal com os mesmos responsáveis:
	Responsável
	Processo

	Elaine Pessanha de Carvalho
	Processo 034.742/2017-4 [CBEX, encerrado, "Cobrança Executiva de multa originária do AC-5034-26/2015-2C , referente ao TC Processo 011.389/2011-7"]
Processo 034.737/2017-0 [CBEX, encerrado, "Cobrança Executiva de débito originária do AC-5034-26/2015-2C , referente ao TC Processo 011.389/2011-7"]
Processo 034.749/2017-9 [CBEX, encerrado, "Cobrança Executiva de multa originária do AC-7959-45/2014-2C , referente ao TC Processo 018.586/2012-0"]
Processo 034.745/2017-3 [CBEX, encerrado, "Cobrança Executiva de débito originária do AC-7959-45/2014-2C , referente ao TC Processo 018.586/2012-0"]
Processo 021.941/2019-0 [CBEX, encerrado, "Cobrança Executiva de débito originária do AC-10320-45/2017-2C , referente ao TC Processo 016.692/2011-0"]
Processo 021.944/2019-9 [CBEX, encerrado, "Cobrança Executiva de multa originária do (s) AC (s) AC-10320-45/2017-2C , referente ao TC Processo 016.692/2011-0"]
Processo 011.389/2011-7 [TCE, encerrado, "TCE instaurada contra o Sr. Guitty Masrour Milani, Presidente, Gerente Executivo e Gerente Administrativo da Agere - Cooperação Em Advocacy, Decorrente da não Aprovação da Prestação De Contas Do Convenio 133/2005 (SIAFI 487489) Firmado com a Secretaria de Diretos Humanos/PR"]
Processo 018.586/2012-0 [TCE, encerrado, "Desaprovação parcial da prestação de contas de recursos financeiros repassados à Ágere - Cooperação em Advocacy CONVÊNIO 124/2006-PR - SIAFI 575669"]
Processo 016.692/2011-0 [TCE, encerrado, "CONVÊNIO 158/2007-PR - SIAFI 598127- Secretaria de Direitos Humanos/Pr E AGERE -  Cooperação em Advocacy"]

	Guitty Masrour Milani
	Processo 042.015/2012-0 [TCE, aberto, "TCE CONVÊNIO 33/2008 - SDH/PR E ÁGRERE- COOPERAÇÃO EM ADVOCANCY"]
Processo 021.943/2019-2 [CBEX, encerrado, "Cobrança Executiva de multa originária do AC-10320-45/2017-2C , referente ao TC Processo 016.692/2011-0"]
Processo 034.740/2017-1 [CBEX, encerrado, "Cobrança Executiva de multa originária do AC-5034-26/2015-2C , referente ao TC Processo 011.389/2011-7"]
Processo 034.737/2017-0 [CBEX, encerrado, "Cobrança Executiva de débito originária do AC-5034-26/2015-2C , referente ao TC Processo 011.389/2011-7"]
Processo 018.655/2019-0 [CBEX, encerrado, "Cobrança Executiva de multa originária do AC-10354-45/2017-2C , referente ao TC Processo 042.015/2012-0"]
Processo 018.502/2019-9 [CBEX, encerrado, "Cobrança Executiva de débito originária do AC-10354-45/2017-2C , referente ao TC Processo 042.015/2012-0"]
Processo 034.752/2017-0 [CBEX, encerrado, "Cobrança Executiva de multa originária do AC-7463-32/2015-2C , referente ao TC Processo 042.024/2012-9"]
Processo 034.750/2017-7 [CBEX, encerrado, "Cobrança Executiva de débito originária do AC-7463-32/2015-2C , referente ao TC Processo 042.024/2012-9"]
Processo 034.747/2017-6 [CBEX, encerrado, "Cobrança Executiva de multa originária do AC-7959-45/2014-2C , referente ao TC Processo 018.586/2012-0"]
Processo 034.745/2017-3 [CBEX, encerrado, "Cobrança Executiva de débito originária do AC-7959-45/2014-2C , referente ao TC Processo 018.586/2012-0"]
Processo 021.941/2019-0 [CBEX, encerrado, "Cobrança Executiva de débito originária do AC-10320-45/2017-2C , referente ao TC Processo 016.692/2011-0"]
Processo 011.389/2011-7 [TCE, encerrado, "TCE instaurada contra o Sr. Guitty Masrour Milani, Presidente, Gerente Executivo e Gerente Administrativo da AGERE - Cooperação em Advocacy, Decorrente da não Aprovação da Prestação de Contas do Convenio 133/2005 (SIAFI 487489) Firmado Com a Secretaria de Diretos Humanos/PR"]
Processo 042.024/2012-9 [TCE, encerrado, "TCE Convênio 50/2005 - SDH/PR E ÁGERE - Cooperação em Advocacy"]
Processo 018.586/2012-0 [TCE, encerrado, "Desaprovação parcial da prestação de contas de recursos financeiros repassados à Ágere - Cooperação em Advocacy CONVÊNIO 124/2006-PR - SIAFI 575669"]
Processo 016.692/2011-0 [TCE, encerrado, "CONVÊNIO 158/2007-PR - SIAFI 598127- Secretaria de Direitos Humanos/PR E AGERE -  Cooperação em Advocacy"]

	Ágere - Cooperação Em Advocacy
	Processo 042.015/2012-0 [TCE, aberto, "TCE CONVÊNIO 33/2008 - SDH/PR E ÁGRERE- COOPERAÇÃO EM ADVOCANCY"]
Processo 034.737/2017-0 [CBEX, encerrado, "Cobrança Executiva de débito originária do AC-5034-26/2015-2C , referente ao TC Processo 011.389/2011-7"]
Processo 018.502/2019-9 [CBEX, encerrado, "Cobrança Executiva de débito originária do AC-10354-45/2017-2C , referente ao TC Processo 042.015/2012-0"]
Processo 034.751/2017-3 [CBEX, encerrado, "Cobrança Executiva de multa originária do AC-7463-32/2015-2C , referente ao TC Processo 042.024/2012-9"]
Processo 034.750/2017-7 [CBEX, encerrado, "Cobrança Executiva de débito originária do AC-7463-32/2015-2C , referente ao TC Processo 042.024/2012-9"]
Processo 034.746/2017-0 [CBEX, encerrado, "Cobrança Executiva de multa originária do AC-7959-45/2014-2C , referente ao TC Processo 018.586/2012-0"]
Processo 034.745/2017-3 [CBEX, encerrado, "Cobrança Executiva de débito originária do AC-7959-45/2014-2C , referente ao TC Processo 018.586/2012-0"]
Processo 018.651/2019-4 [CBEX, encerrado, "Cobrança Executiva de multa originária do AC-10354-45/2017-2C , referente ao TC Processo 042.015/2012-0"]
Processo 021.942/2019-6 [CBEX, encerrado, "Cobrança Executiva de multa originária do AC-10320-45/2017-2C , referente ao TC Processo 016.692/2011-0"]
Processo 021.941/2019-0 [CBEX, encerrado, "Cobrança Executiva de débito originária do AC-10320-45/2017-2C , referente ao TC Processo 016.692/2011-0"]
Processo 011.389/2011-7 [TCE, encerrado, "TCE Instaurada Contra o Sr. Guitty Masrour Milani, Presidente, Gerente Executivo e Gerente Administrativo da AGERE - Cooperação em Advocacy, Decorrente da não Aprovação da Prestação de Contas do Convenio 133/2005 (SIAFI 487489) Firmado Com a Secretaria de Diretos Humanos/PR"]
Processo 042.024/2012-9 [TCE, encerrado, "TCE Convênio 50/2005 - SDH/PR E ÁGERE - Cooperação em Advocacy"]
Processo 016.692/2011-0 [TCE, encerrado, "Convênio 158/2007-PR - SIAFI 598127- Secretaria de Direitos Humanos/PR e AGERE -  Cooperação em Advocacy"]
Processo 018.586/2012-0 [TCE, encerrado, "Desaprovação parcial da prestação de contas de recursos financeiros repassados à Ágere - Cooperação em Advocacy Convênio 124/2006-PR - SIAFI 575669"]

	A tomada de contas especial está, assim, devidamente constituída e em condição de ser instruída.
EXAME TÉCNICO
Da validade das notificações:
	Preliminarmente, cumpre tecer breves considerações sobre a forma como são realizadas as comunicações processuais no TCU. A esse respeito, destacam-se o art. 179, do Regimento Interno do TCU (Resolução 155, de 4/12/2002) e o art. 4º, inciso III, § 1º, da Resolução TCU 170, de 30 de junho de 2004, in verbis:
Art. 179. A citação, a audiência ou a notificação, bem como a comunicação de diligência, farse-ão:
I - mediante ciência da parte, efetivada por servidor designado, por meio eletrônico, fac-símile, telegrama ou qualquer outra forma, desde que fique confirmada inequivocamente a entrega da comunicação ao destinatário;
II - mediante carta registrada, com aviso de recebimento que comprove a entrega no endereço do destinatário;
III - por edital publicado no Diário Oficial da União, quando o seu destinatário não for localizado
 (...) 
Art. 3º As comunicações serão dirigidas ao responsável, ou ao interessado, ou ao dirigente de órgão ou entidade, ou ao representante legal ou ao procurador constituído nos autos, com poderes expressos no mandato para esse fim, por meio de:
I - correio eletrônico, fac-símile ou telegrama;
II - servidor designado;
III - carta registrada, com aviso de recebimento;
IV - edital publicado no Diário Oficial da União, quando o seu destinatário não for localizado, nas hipóteses em que seja necessário o exercício de defesa.
Art. 4º. Consideram-se entregues as comunicações:
I - efetivadas conforme disposto nos incisos I e II do artigo anterior, mediante confirmação da ciência do destinatário;
II - realizadas na forma prevista no inciso III do artigo anterior, com o retorno do aviso de recebimento, entregue comprovadamente no endereço do destinatário;
III - na data de publicação do edital no Diário Oficial da União, quando realizadas na forma prevista no inciso IV do artigo anterior.
§ 1º O endereço do destinatário deverá ser previamente confirmado mediante consulta aos sistemas disponíveis ao Tribunal ou a outros meios de informação, a qual deverá ser juntada ao respectivo processo.
 (...) 
	Bem se vê, portanto, que a validade da citação via postal não depende de que o aviso de recebimento seja assinado pelo próprio destinatário da comunicação, o que dispensa, no caso em tela, a entrega do AR em "mãos próprias". A exigência da norma é no sentido de o Tribunal verificar se a correspondência foi entregue no endereço correto, residindo aqui a necessidade de certeza inequívoca. 
	Não é outra a orientação da jurisprudência do TCU, conforme se verifica dos julgados a seguir transcritos:
São válidas as comunicações processuais entregues, mediante carta registrada, no endereço correto do responsável, não havendo necessidade de que o recebimento seja feito por ele próprio (Acórdão 3648/2013-TCU-Segunda Câmara, Relator José Jorge) ;
É prescindível a entrega pessoal das comunicações pelo TCU, razão pela qual não há necessidade de que o aviso de recebimento seja assinado pelo próprio destinatário. Entregandose a correspondência no endereço correto do destinatário, presume-se o recebimento da citação. (Acórdão 1019/2008-TCU-Plenário, Relator Benjamin Zymler) ;
As comunicações do TCU, inclusive as citações, deverão ser realizadas mediante Aviso de Recebimento - AR, via Empresa Brasileira de Correios e Telégrafos, bastando para sua validade que se demonstre que a correspondência foi entregue no endereço correto. (Acórdão 1526/2007-TCU-Plenário, Relator Aroldo Cedraz) .
A validade do critério de comunicação processual do TCU foi referendada pelo Supremo Tribunal Federal, nos termos do julgamento do MS-AgR 25.816/DF, por meio do qual se afirmou a desnecessidade da ciência pessoal do interessado, entendendo-se suficiente a comprovação da entrega do "AR" no endereço do destinatário:
Ementa: agravo regimental. Mandado de segurança. Desnecessidade de intimação pessoal das decisões do tribunal de contas da união. art. 179 do regimento interno do TCU. Intimação do ato impugnado por carta registrada, iniciado o prazo do art. 18 da lei nº 1.533/51 da data constante do aviso de recebimento. Decadência reconhecida. Agravo improvido.
O envio de carta registrada com aviso de recebimento está expressamente enumerado entre os meios de comunicação de que dispõe o Tribunal de Contas da União para proceder às suas intimações.
O inciso II do art. 179 do Regimento Interno do TCU é claro ao exigir apenas a comprovação da entrega no endereço do destinatário, bastando o aviso de recebimento simples. 
Da revelia da responsável Elaine Pessanha de Carvalho
No caso vertente, a citação da responsável (Elaine Pessanha de Carvalho) se deu em endereços provenientes de pesquisas de endereços realizadas pelo TCU (vide parágrafos acima) , porquanto, devido ao insucesso de realizar a citação em endereços constantes na base de dados da Receita custodiada pelo TCU (peça 102) , buscou-se a notificação em endereços provenientes das bases de dados públicas custodiadas pelo TCU (TSE e Renach - peças 103 e 104) e das bases de dados do próprio TCU. A entrega dos ofícios citatórios nesses endereços ficou comprovada conforme detalhamento a seguir:
Elaine Pessanha de Carvalho, ofício 26663/2021 - Seproc (peça 105) , origem no sistema da Receita Federal.
Nos processos do TCU, a revelia não leva à presunção de que seriam verdadeiras todas as imputações levantadas contra os responsáveis, diferentemente do que ocorre no processo civil, em que a revelia do réu opera a presunção da verdade dos fatos narrados pelo autor (Acórdão 1009/2018-TCU-Plenário, Relator Bruno Dantas; 2369/2013-TCU-Plenário, Relator Benjamin Zymler e 2449/2013-TCU-Plenário, Relator Benjamin Zymler) . Dessa forma, a avaliação da responsabilidade do agente não pode prescindir da prova existente no processo ou para ele carreada. 
Ao não apresentar sua defesa, a responsável deixou de produzir prova da regular aplicação dos recursos sob sua responsabilidade, em afronta às normas que impõem aos gestores públicos a obrigação legal de, sempre que demandados pelos órgãos de controle, apresentar os documentos que demonstrem a correta utilização das verbas públicas, a exemplo do contido no art. 93 do Decreto-Lei 200/1967: "Quem quer que utilize dinheiros públicos terá de justificar seu bom e regular emprego na conformidade das leis, regulamentos e normas emanadas das autoridades administrativas competentes." 
Mesmo as alegações de defesa não sendo apresentadas, considerando o princípio da verdade real que rege esta Corte, procurou-se buscar, em manifestações da responsável na fase interna desta Tomada de Contas Especial, se havia algum argumento que pudesse ser aproveitado a seu favor. 
	Os argumentos apresentados na fase interna (peças 20, 21, 24, 26, 35, 38, 41, 77 e 85) não elidem as irregularidades apontadas.
Em se tratando de processo em que a parte interessada não se manifestou acerca das irregularidades imputadas, não há elementos para que se possa efetivamente aferir e reconhecer a ocorrência de boa-fé na conduta da responsável, podendo este Tribunal, desde logo, proferir o julgamento de mérito pela irregularidade das contas, conforme os termos dos §§ 2º e 6º do art. 202 do Regimento Interno do TCU. (Acórdão 2064/2011-TCU-Primeira Câmara (Relator Ubiratan Aguiar) , 6.182/2011-TCU-1ª Câmara (Relator Weber de Oliveira) , 4.072/2010-TCU-1ª Câmara (Relator Valmir Campelo) , 1.189/2009-TCU-1ª Câmara (Relator Marcos Bemquerer) , 731/2008-TCU-Plenário (Relator Aroldo Cedraz) .
Dessa forma, a responsável Elaine Pessanha de Carvalho deve ser considerado revel, nos termos do art. 12, § 3º, da Lei 8.443/1992, devendo as contas serem julgadas irregulares, condenando-a solidariamente ao débito apurado.
Da defesa dos responsáveis Guitty Masrour Milani e Ágere - Cooperação Em Advocacy
Os responsáveis Guitty Masrour Milani e Ágere - Cooperação Em Advocacy apresentaram defesa, que passa a ser analisada em seguida:
Argumento 1 (peça 109, p. 2) :
O responsável alega que entregou, à tempo, todas as comprovações necessárias à prestação de contas para o concedente. A Ágere teria acatado naquela oportunidade diversos itens que constam no Oficio13/2016/COTV/GEOFT/SEPLAN/SEPPIR/PR, datado de 4 de março de 2016, e solicitava que um demonstrativo de débito fosse emitido, em separado. Contudo, aquele órgão teria agido com morosidade ao analisar a documentação.
Análise do argumento 1: 
Os responsáveis não apresentaram qualquer nova evidência/documentação até a elaboração da presente instrução.
Incide sobre o gestor o ônus da prova quanto à regular aplicação dos valores que lhe foram confiados, o que decorre de expressa disposição contida no parágrafo único do art. 70 da Constituição Federal, bem assim do disposto no art. 93 do Decreto-Lei 200/1967 (Acórdão 317/2010-TCU-Plenário, 5.964/2009-TCU-2ª Câmara, 153/2007-TCU-Plenário, 1.293/2008-TCU-2ª Câmara e 132/2006-TCU-1ª Câmara) .
No caso em comento, as questões apresentadas pela defesa, à época, foram objeto de análise e redundaram no Parecer 96/2018/CGTVM/SPO/SE/MDH (peça 42) , que reprovou parcialmente as contas.
De acordo com o Parecer 96/2018/CGTVM/SPO/SE/MDH (peça 42, p. 2) , chegou-se à aprovação parcial das contas, conforme quadro que se segue:
	CONVÊNIO
	VALOR REPASSADO (R$) 
	VALOR APROVADO PARCIAL (R$) 
	VALOR REPROVADO

	Concedente
	201.700,00 
	101.115,02 
	100.584,98

	Contrapartida
	4.000,00 
	2.838,37 
	1.161,63

	Total
	205.700,00
	103.953,39
	101.746,61

O quadro acima foi originado das impugnações de despesas, conforme Nota Técnica 03/2016/COTV/GEOFT/SEPLAN/SEPPIR/PR , que levantou os débitos a partir das seguintes impugnações:
	Item/Subitem
	Irregularidade
	Valor do Débito (R$) 
	Data

	8.1. (8.1.1.) 
	Fatura em nome alheio ao da Convenente
	216,47 
	24/03/2008

	8.1. (8.1.2.) 
	Fatura em nome alheio ao da Convenente
	493,34 
	24/03/2008

	8.2. (8.2.1.) 
	Pagamento realizado com data anterior a emissão do Título de Crédito 
	417,60 
	02.05/2008

	8.2. (8.2.2.) 
	Despesa não pactuada no Plano de Trabalho 
	822,00 
	14/05/2008 

	8.2. (8.2.3.) 
	Despesa não pactuada no Plano de Trabalho 
	300,00 
	19/05/2008

	8.2. (8.2.4.) 
	Pagamentos diversos em um único cheque (datas e naturezas de despesas distintas) 
	3.563,03 
	09/12/2008

	8.2. (8.2.5.) 
	Despesa não pactuada no Plano de Trabalho 
	5.904,00 
	10/12/2008

	8.2. (8.2.6.) 
	Pagamentos diversos em um único cheque (datas e naturezas de despesas distintas) , sem comprovação documental, despesas não pactuadas no Plano de Trabalho 
	14.067,36 
	09/12/2008

	8.2. (8.2.8.) 
	Fatura em nome alheio ao da Convenente 
	241,26 
	24/12/2008

	8.2. (8.2.11.) 
	Despesas realizadas com tarifas bancárias 
	583,57 
	diversas

	11. (11.1.) 
	Pagamentos realizados a 07 sindicatos por meio de convênios (subconveniamento) 
	25.291,06 
	-

	13. 
	Despesas realizadas sem comprovação 
	14.798,44 
	diversas

	16. 
	Despesas realizadas sem autorização de remanejamento 
	5.168,63 
	diversas

	17. (17.1.) 
	Pagamento realizado ao dirigente (Sócio/Fundador/Gerente Executivo) 
	27.119,97 
	diversas

	18. 
	Contrapartida não utilizada (contratação de 1 (hum) estagiário * 
	1.161,63 
	30/07/2008

	19. (19.3.) 
	Rendimentos auferidos após o término da vigência - saldo Aplicação
	209,12 
	-

	20. (20.2.) 
	Despesas realizadas sem autorização de Remanejamento 
	1.389,13 
	diversas

	TOTAL 
		101.746,61
	
Assim, ante a não comprovação das despesas descritas, não se acata o argumento da defesa.
Argumento 2 (peça 109, p. 2-22) :
O responsável alega que houve o transcurso de mais de 5 (cinco) anos desde o prazo de recebimentos de recursos pela entidade convenente até a citação. Dessa forma, as questões trazidas estariam prescritas devido ao contido nas normas de direito público (Leis 9.873/1999 e 9.874/1999) .
Análise do argumento 2: 
O Supremo Tribunal Federal - STF, no Recurso Extraordinário - RE 636.886, fixou a tese, com repercussão geral reconhecida, de que "é prescritível a pretensão de ressarcimento ao erário fundada em decisão de Tribunal de Contas" (Tema 899) . Em que pese o questionamento acerca da abrangência da tese ali firmada, confirmada em embargos declaratórios julgados em agosto de 2021, no sentido de que se circunscreveria apenas ao processo de execução da condenação imposta pelo TCU (ou seja, inaplicável à pretensão de ressarcimento exercida no processo "conhecimento" da TCE) , verifica-se que o STF, por meio de decisões prolatadas pelas suas duas turmas, tem decidido de forma reiterada que se aplica o prazo prescricional de 5 anos previsto na Lei 9.873/1999 às pretensões sancionatória e ressarcitória a cargo do Tribunal de Contas da União. 
	Seja por aplicação direta ou por analogia, a orientação sufragada é no sentido de que o prazo de 5 anos é compatível com a tese de que a ação e a execução prescrevem no mesmo prazo (Súmula 150 do STF) , bem como com o fato de que a Lei 9.873/1999 - que regulamenta o exercício de ação punitiva pela Administração Pública Federal, direta e indireta - regeria integralmente a prescrição no âmbito do TCU. Quanto a este último aspecto, o Ministro Luís Roberto Barroso, no voto exarado no julgamento do MS 32.201, embora tenha advertido que a atuação do TCU, em sua acepção clássica, não se qualifica como exercício do poder de polícia, ressaltou que a Lei 9.873/1999 assumiria vocação regulatória geral da prescrição do exercício da competência sancionadora da Administração Pública, sendo sua disciplina aplicável a qualquer ação punitiva da Administração Pública Federal, exceto àquelas esferas em que exista regulamentação específica. Ademais, em virtude da autonomia científica do Direito Administrativo, não haveria razão plausível para suprimir a omissão da Lei Orgânica do Tribunal de Contas da União, no tocante ao estabelecimento de um prazo prescricional próprio, valendo-se das normas de direito civil, e não das de direito administrativo.
	Eis algumas ementas que evidenciam o entendimento predominante do STF:
Ementa: AGRAVO REGIMENTAL EM MANDADO DE SEGURANÇA. TOMADA DE CONTAS ESPECIAL. TRIBUNAL DE CONTAS DA UNIÃO. CONDENAÇÃO A RESSARCIMENTO AO ERÁRIO. PRESCRIÇÃO. MARCO INTERRUPTIVO. ART. 2°, II, DA LEI 9.873/1999. ATO INEQUÍVOCO DE APURAÇÃO DO FATO. DISCUSSÃO. DIREITO LÍQUIDO E CERTO. DEMONSTRAÇÃO. INOCORRÊNCIA. SUBSISTÊNCIA DA DECISÃO AGRAVADA. AGRAVO A QUE SE NEGA PROVIMENTO. I - As razões do agravo regimental são inaptas para desconstituir os fundamentos da decisão agravada, que, por isso, se mantêm hígidos. II - Aplicando-se a regulamentação da Lei 9.873/1999 ao caso concreto, observa-se que a pretensão sancionatória do TCU, em relação aos atos praticados pelo impetrante, levando-se em consideração a ocorrência de 5 causas interruptivas da prescrição, não teria sido fulminada pelo decurso do tempo. III - A pretensão do recorrente, fundada na discussão sobre os fatos apontados como marcos interruptivos da prescrição da pretensão punitiva da Administração Pública, refoge aos estreitos limites do mandamus, ante a ausência de liquidez e certeza do direito pleiteado. IV - Agravo regimental a que se nega provimento. MS 36067 ED-AgR. Órgão julgador: Segunda Turma. Relator (a) : Min. RICARDO LEWANDOWSKI. Julgamento: 18/10/2019
Ementa: AGRAVO REGIMENTAL EM RECLAMAÇÃO. TRIBUNAL DE CONTAS DA UNIÃO. TOMADA DE CONTA ESPECIAL. PRESCRIÇÃO DA PRETENSÃO PUNITIVA. RECONHECIDA EM DECISÃO DO SUPREMO TRIBUNAL FEDERAL. PRESCRITIBILIDADE DO RESSARCIMENTO AO ERÁRIO FUNDADA EM DECISÃO DE TRIBUNAL DE CONTAS. AÇÃO DE IMPROBIDADE ADMINISTRATIVA COM PEDIDO DE RESSARCIMENTO JÁ EM CURSO. AGRAVO REGIMENTAL A QUE SE NEGA PROVIMENTO. I - O acórdão do TCU determinou a formação de processo administrativo para avaliarem, efetivamente, a eventual responsabilização do agravado para o ressarcimento do dano ao erário, contrariando, assim, autoridade desta Corte no MS 35.512/DF, uma vez que houve a concessão da segurança para declarar a ocorrência da prescrição da pretensão punitiva do TCU em relação às infrações imputadas a ele, destacando-se que a União poderia perseguir os valores referentes ao ressarcimento dos danos na esfera judicial. II - Agravo regimental a que se nega provimento. (Rcl 39497 AgR. Órgão julgador: Segunda Turma. Relator (a) : Min. RICARDO LEWANDOWSKI. Julgamento: 10/10/2020) 
Ementa: MANDADO DE SEGURANÇA. DIREITO ADMINISTRATIVO. TRIBUNAL DE CONTAS DA UNIÃO. SERVIDOR DA SECRETARIA DE SAÚDE DO ESTADO DO ACRE. FISCALIZAÇÃO OMISSA E DEFICIENTE NA EXECUÇÃO DE DOIS CONVÊNIOS FIRMADOS ENTRE A SECRETARIA ESTADUAL E O MINISTÉRIO DA SAÚDE. APLICAÇÃO DE MULTA. ARTS. 28, II, E 58, II, DA LEI 8.443/1992. ART. 268, II, DO REGIMENTO INTERNO DO TCU. PRESCRIÇÃO DA PRETENSÃO SANCIONATÓRIA. OCORRÊNCIA. APLICAÇÃO DA LEI 9.873/1999. PRECEDENTES DESTE STF. MEDIDA LIMINAR DEFERIDA E RATIFICADA NO EXAME DE MÉRITO. SEGURANÇA CONCEDIDA PARA AFASTAR A MULTA APLICADA. 1. A prescrição da pretensão punitiva do TCU é regulada pela Lei 9.873/1999, descabendo a aplicação do prazo decenal previsto na legislação civil (art. 205 do Código Civil) . Ao revés, incide o prazo quinquenal previsto na Lei 9.873/1999 (MS 32201, Rel. Min. Roberto Barroso, PRIMEIRA TURMA, DJe 7/8/2017; MS 35.512-AgR, Rel. Min. Ricardo Lewandowski, SEGUNDA TURMA, DJe 21/6/2019) . 2. In casu, na linha do parecer apresentado pelo Ministério Público Federal e da decisão liminar de minha lavra, é inequívoca a superação do prazo prescricional quinquenal. Os ilícitos apontados pela Corte de Contas ocorreram em julho de 2006, tendo o processo de auditoria sido instaurado em 9/10/2006. A ordem de citação do responsável para a audiência, por sua vez, ocorreu em 25/6/2007. Entretanto, a decisão condenatória recorrível foi exarada somente em 31/5/2016, data da prolação do Acórdão 3513/2016-TCU-Primeira Câmara. 3. Ex positis, CONCEDO A SEGURANÇA unicamente para afastar a sanção de multa aplicada ao impetrante, nos autos da Tomada de Contas Processo 023.288/2006-0, máxime da ocorrência de prescrição da pretensão punitiva do Tribunal de Contas da União. MS 35940. (Órgão julgador: Primeira Turma. Relator (a) : Min. LUIZ FUX. Julgamento: 16/06/2020) .
	Essa orientação também foi seguida nas seguintes decisões monocráticas: MS 36.127-MC/DF e MS 35.940-MC/DF, Rel. Min. Luiz Fux; MS 35.294, MS 35.539/DF e MS 35.971-TP/DF, Rel. Min. Marco Aurélio; MS 34.256 MC/DF, MS 36.054-MC e MS 36.067-MC/DF, Rel. Min. Ricardo Lewandowski.
O Supremo Tribunal Federal tem se pronunciado no sentido de reconhecer não só a aplicação da prescrição quinquenal com fulcro na interpretação da Lei 9.873/1999, mas também a incidência dos marcos interruptivos do prazo prescricional consignados na referida lei, tantas vezes quanto presentes os suportes fáticos (MS 32201, Relator: Min. Roberto Barroso) . 
	Entendimento que também foi adotado nas seguintes decisões monocráticas: MS 36.054, MS 34.256-MC, MS 35.512 e MS 36.067-MC, todos de relatoria do Min. Ricardo Lewandowski; MS 35.294, MS 35.539 e MS 35.971-TP, todos de relatoria do Min. Marco Aurélio; MS 32.201, Rel. Min. Roberto Barroso, e MS 36.127-MC e MS 35.940-MC, Min. Luiz Fux.
Em relação ao termo inicial da contagem do prazo prescricional, o "caput" do art. 1º da Lei 9.873/1999 oferece solução que não destoa do modelo adotado pelo TCU no incidente de uniformização de jurisprudência, em que se examinou a prescrição da pretensão punitiva, nos termos do Acórdão 1441/2016-TCU-Plenário (Rel. Min. Benjamin Zymler) , com a adição da particularidade de explicitar o caso de infrações permanentes ou continuadas:
a) Regra geral: "data da prática do ato" (o que equivale a "ocorrência da irregularidade sancionada") ;
b) Regra especial: "no caso de infração permanente ou continuada, do dia em que tiver cessado".
A Lei 9.873/1999, no art. 2º, estabelece as causas interruptivas da prescrição punitiva, consoante abaixo transcrito, já na redação conferida pela Lei 11.941/2009:
Art. 2º Interrompe-se a prescrição da ação punitiva:
I - pela notificação ou citação do indiciado ou acusado, inclusive por meio de edital;
II - por qualquer ato inequívoco, que importe apuração do fato;
III - pela decisão condenatória recorrível.
IV - por qualquer ato inequívoco que importe em manifestação expressa de tentativa de solução conciliatória no âmbito interno da administração pública federal.
	O quadro a seguir indica alguns eventos processuais, ocorridos no curso de uma TCE (fase interna e externa) - instaurada em razão de irregularidades na aplicação de recursos da União transferidos a entes subnacionais - que poderiam ser enquadrados nas causas de interrupção da prescrição acima apontadas, sem prejuízo, é claro, de outras ocorrências fáticas elegíveis como marco interruptivo, a depender da forma de proceder de cada entidade ou órgão tomador de contas.
	I - pela notificação ou citação do indiciado ou acusado, inclusive por meio de edital;
	 (i) notificação no âmbito do procedimento administrativo de ressarcimento previamente à instauração da TCE;
 (ii) notificação efetuada pelo órgão tomador de contas acerca da instauração da TCE;
 (iii) ato que ordenar a citação efetuada pelo TCU.
*Data da ciência da notificação ou citação pelos responsáveis ou de publicação do edital no DOU.

	II - por qualquer ato inequívoco, que importe apuração do fato;
* procedimento que evidencie a apuração dos fatos irregulares, com o objetivo quantificar o dano e identificar possíveis responsáveis.
	 (i) relatório de sindicância ou PAD;
 (ii) relatório de apuração de irregularidades referente ao processo administrativo prévio à instauração da TCE;
 (iii) relatórios de fiscalização, pareceres, despachos, informações e memorandos relacionados à apuração dos fatos irregulares;
 (iv) relatório do tomador de contas;
 (v) relatório do controle interno; 
 (vi) termo de instauração ou designação de instauração da TCE;
 (vii) autuação da TCE no TCU; entre outras causas.
*Há quem inclua nesse grupo diligências que comprovam providências do responsável sobre as irregularidades investigadas.

	III - pela decisão condenatória recorrível.
	 (i) Verifica-se apenas no âmbito do TCU com a data da prolação do acórdão condenatório recorrível.

	IV - por qualquer ato inequívoco que importe em manifestação expressa de tentativa de solução conciliatória no âmbito interno da administração pública federal.
	 (i) pedido de parcelamento;
 (ii) pagamento parcial do débito;
 (iii) qualquer manifestação do responsável que demonstre claramente a sua intenção de recolher o débito.

Bem se vê, portanto, que haveria uma multiplicidade de causas de interrupção da prescrição, conforme se depreende do art. 2º da Lei 9.873/1999. Tal exegese encontra respaldo em precedentes do STF, a exemplo do que se decidiu no julgamento do MS 36067 (Rel. Min. Ricardo Lewandowski) , com destaque para trecho do voto em que o Relator reconhece cinco causas de interrupção da prescrição, in verbis:
 (...) Assim, faz-se necessário levar em consideração que, apesar de os fatos objeto da apuração conduzida pela Corte de Contas remontarem aos anos de 1999 e 2000, período no qual o impetrante era Secretário de Saúde municipal, o Tribunal de Contas da União deu prosseguimento à tomada de contas especial por ter constatado a ocorrência de 5 causas interruptivas da prescrição, a saber: a) relatório de auditoria em conjunto realizada pelo Denasus e pela Secretaria Federal de Controle, lavrado em 06/07/2001, sendo este, certamente, um ato inequívoco que importou a apuração do fato (art. 2º, II, da Lei n. 9.873/1999) ; b) instauração de Tomada de Contas Especial pelo FNS, ocorrida em 05/10/2005, sendo este também, certamente, um ato inequívoco que importou a apuração do fato (art. 2º, II, da Lei n. 9.873/1999) ; c) a autuação da presente Tomada de Contas Especial no âmbito do Tribunal de Contas da União, ocorrida em 12/08/2008, sendo este também, certamente, um ato inequívoco que importou a apuração do fato (art. 2º, II, da Lei n. 9.873/1999) ; d) o ato que ordenou a citação do responsável, ora impetrante, ocorrida em 12/07/2010 (art. 2º, I, da Lei n. 9.873/1999) ; e) o exercício do poder punitivo ocorrido em 20/06/2012, data da prolação do Acórdão 1563/2012-TCU-Plenário (art. 2º, III, da Lei n. 9.873/1999) .
No caso concreto, tendo como parâmetro a tese firmada pelo STF, no RE 636.886, no sentido de que ambas pretensões do TCU (sancionatória e ressarcitória) sujeitam-se ao prazo prescricional de 5 anos previsto na Lei 9.873/1999, considerando, ainda, o sistema prescricional descrito na citada lei, inclusive as causas de suspensão e de interrupção da prescrição, temos os seguintes eventos processuais:
a)	"Datas das práticas dos atos" (termo inicial para contagem dos prazos prescricionais) : data da entrada dos recursos em 31/12/2008;
b)	Ofício 371/2010-GTEM, datado de 30/11/2010 (peça 33) , solicitando providências, para que se desse continuidade à análise financeira da prestação de contas do Convênio 38/2007 (SIAFI 598.094) ;
c) 	Nota Técnica 64/2015, datado de 12/8/2015 (peça 36) , que relatou irregularidades na execução do objeto no aspecto financeiro;
d)	Parecer 			96/2018/CGTVM/SPO/SE/MDH (peça 42) , datado de 18/12/2018, propondo a aprovação parcial do Convênio 038/2007 (SIAFI 598094) , em virtude da ocorrência de prejuízo ao erário, oriundo de inconsistências na execução financeira e a falta de documentos que comprovem a correta aplicação do recurso público.
e)	Despacho administrativo que decidiu pela instauração da TCE, de 20/11/2018 (peça 43) ;
f)				Relatório de TCE nº 6/2019, de 15/5/2019 (peça 89) ;
g) 	Despacho do titular da Secex/TCE autorizando a realização das citações propostas: 8/5/2021 (peça 101) .
Analisando-se a sequência de eventos processuais enumerados no item anterior, os quais teriam o condão de interromper a prescrição da ação punitiva desta Corte no entender do STF, observa-se que não teria transcorrido o prazo prescricional de 5 (cinco) anos entre cada evento processual e o seguinte. Portanto, mesmo levando-se em consideração o entendimento do STF, não teria ocorrido a prescrição da pretensão ressarcitória a cargo do TCU, apenas da pretensão sancionatória.
	Além disso, caso concreto tratado no RE 636.886 (tema 899 da repercussão geral) diz respeito à fase de execução judicial de deliberação do Tribunal de Contas, tanto assim que, para deslindá-lo, foi necessária a aplicação da Lei 6.830/1980, a Lei de Execuções Fiscais, diploma legal evidentemente inaplicável à fase que antecede a formação do título executivo extrajudicial, caracterizada pela atuação do órgão de controle externo até a prolação do acórdão.
Veja-se que foram opostos embargos declaratórios contra a referida decisão do STF, os quais foram rejeitados pela maioria da Suprema Corte (Plenário, Sessão Virtual de 13.8.2021 a 20.8.2021) , confirmando, portanto, a abrangência da deliberação prolatada na fixação do tema 899, razão por que se deve adotar a orientação prevalente no TCU, no sentido de que a matéria ali tratada alcançaria tão somente a fase judicial de cobrança do título extrajudicial, não atingindo os processos de controle externo, mantendo-se, desse modo,  a interpretação adotada pela Suprema Corte, em 2008, no Mandado de Segurança - MS 26.210, oportunidade em que foi definida a tese da imprescritibilidade das ações de ressarcimento ao erário:
A suspensão pelo STF das demandas nas quais esteja em questão a prescritibilidade da pretensão de ressarcimento ao erário com base em decisão de tribunal de contas (RE 636.886/STF) alcança tão somente a fase judicial de cobrança do título extrajudicial, não atingindo os processos de controle externo em trâmite. Até julgamento definitivo em contrário pelo STF, permanece o entendimento do TCU acerca da imprescritibilidade das pretensões de ressarcimento decorrentes de tomadas de contas especiais. (Acórdão 1267/2019-TCU-Plenário, Relator: Min. AROLDO CEDRAZ) 
A suspensão pelo STF das demandas nas quais esteja em questão a prescritibilidade da pretensão de ressarcimento ao erário com base em decisão de tribunal de contas (RE 636.886/STF) alcança tão somente a fase judicial de cobrança do título extrajudicial, não atingindo os processos de controle externo em trâmite. Até julgamento definitivo em contrário pelo STF, permanecem imprescritíveis as pretensões de ressarcimento decorrentes de tomadas de contas especiais. (Acórdão 7930/2018-TCU-Segunda Câmara, Relatora: Min. ANA ARRAES) .
Por outro lado, especificamente no que tange à prescrição da pretensão punitiva, verifica-se que o Acórdão 1441/2016-TCU-Plenário, Relator Ministro Benjamin Zymler, que uniformizou a jurisprudência acerca dessa questão, subordinou tal prescrição ao prazo prescricional geral indicado no art. 205, do Código Civil, que é de dez anos, contado da data de ocorrência da irregularidade sancionada, nos termos do art. 189, do Código Civil, sendo este prazo interrompido pelo ato que ordenar a citação, a audiência ou a oitiva do responsável.
	No caso em exame, observa-se que ocorreu a prescrição, uma vez que a irregularidade sancionadora ocorreu em 31/12/2008, e o ato de ordenação da citação ocorreu em 6/5/2021. Portanto, discordando parcialmente do entendimento esboçado pelo responsável, configurou-se a prescrição em relação à competência sancionatória deste Tribunal, porém não se configurou a prescrição em relação à competência ao ressarcimento dos danos ao erário para a responsável. 
Assim, ante a ciência das irregularidades ocorridas, dentro de prazo legal, acata-se o argumento da responsável em relação à prescrição da prestação punitiva, mas não em relação ao ressarcimento dos danos ao erário.
Da análise procedida acima, verifica-se que os argumentos de defesa não foram suficientes para elidir a irregularidade pela qual estão sendo responsabilizados, de forma que devem ser rejeitados.
Não há elementos para que se possa efetivamente aferir e reconhecer a ocorrência de boa-fé na conduta de Guitty Masrour Milani e Ágere - Cooperação em Advocacy, podendo este Tribunal, desde logo, proferir o julgamento de mérito pela irregularidade das contas, conforme os termos dos §§ 2º e 6º do art. 202 do Regimento Interno do TCU, condenando-se os responsáveis ao débito apurado e aplicando-lhes a multa prevista no art. 57, da Lei 8.443/1992. Ressalta-se que a análise da boa-fé relativa a pessoa jurídica de direito privado é realizada considerando as condutas de seus administradores, uma vez que os atos destes obrigam a pessoa jurídica, desde que exercidos nos limites dos poderes definidos no ato constitutivo do ente, nos termos do art. 47 do Código Civil (Acórdão 1723/2016-TCU-Plenário, Ministro-Relator Raimundo Carrero) .
Prescrição da Pretensão Punitiva
	Vale ressaltar que a pretensão punitiva do TCU, conforme Acórdão 1441/2016-TCU-Plenário, Relator Benjamin Zymler, que uniformizou a jurisprudência acerca dessa questão, subordina-se ao prazo geral de prescrição indicado no art. 205 do Código Civil, que é de dez anos, contado da data de ocorrência da irregularidade sancionada, nos termos do art. 189 do Código Civil, sendo este prazo interrompido pelo ato que ordenar a citação, a audiência ou a oitiva dos responsáveis.
No caso em exame, ocorreu a prescrição, uma vez que a irregularidade sancionada ocorreu em 31/12/2008, e o ato de ordenação da citação ocorreu em 18/5/2021.
CONCLUSÃO
	Em face da análise promovida na seção "Exame Técnico", verifica-se que a responsável Elaine Pessanha de Carvalho não logrou comprovar a boa e regular aplicação dos recursos, instada a se manifestar, optou pelo silêncio, configurando a revelia, nos termos do § 3º, do art. 12, da Lei 8.443/1992. Além disso, propõe-se rejeitar as alegações de defesa de Guitty Masrour Milani e Ágere - Cooperação Em Advocacy, uma vez que não foram suficientes para sanar as irregularidades a eles atribuídas e nem afastar o débito apurado. Ademais, inexistem nos autos elementos que demonstrem a boa-fé dos responsáveis ou a ocorrência de outras excludentes de culpabilidade.
Verifica-se também que houve a prescrição da pretensão punitiva, conforme análise já realizada.
	Tendo em vista que não constam dos autos elementos que permitam reconhecer a boa-fé dos responsáveis, sugere-se que as suas contas sejam julgadas irregulares, nos termos do art. 202, § 6º, do Regimento Interno do TCU, com a imputação do débito atualizado monetariamente e acrescido de juros de mora, nos termos do art. 202, § 1º do Regimento Interno do TCU, descontado o valor eventualmente recolhido. Ressalta-se que a análise da boa-fé relativa a pessoa jurídica de direito privado é realizada considerando as condutas de seus administradores, uma vez que os atos destes obrigam a pessoa jurídica, desde que exercidos nos limites dos poderes definidos no ato constitutivo do ente, nos termos do art. 47 do Código Civil (Acórdão 1723/2016-TCU-Plenário, Ministro-Relator Raimundo Carrero) .
Por fim, como não houve elementos que pudessem modificar o entendimento acerca das irregularidades em apuração, mantém-se a matriz de responsabilização presente na peça 98.
PROPOSTA DE ENCAMINHAMENTO
Diante do exposto, submetemos os autos à consideração superior, propondo ao Tribunal:
considerar revel a responsável Elaine Pessanha de Carvalho, para todos os efeitos, dando-se prosseguimento ao processo, com fulcro no art. 12, § 3º, da Lei 8.443/1992; 
rejeitar as alegações de defesa apresentadas pelos responsáveis Guitty Masrour Milani e Ágere - Cooperação Em Advocacy; 
julgar irregulares, nos termos dos arts. 1º, inciso I, 16, inciso III, alíneas b e c, da Lei 8.443/1992, c/c os arts. 19 e 23, inciso III, da mesma Lei, as contas dos responsáveis Elaine Pessanha de Carvalho, Guitty Masrour Milani e Ágere - Cooperação Em Advocacy, condenando-os solidariamente ao pagamento da importância a seguir especificada, atualizada monetariamente e acrescida dos juros de mora, calculada a partir da data discriminada até a data da efetiva quitação do débito, fixando-lhes o prazo de quinze dias, para que comprovem, perante o Tribunal, o recolhimento da referida quantia aos cofres do Tesouro Nacional, nos termos do art. 23, inciso III, alínea "a", da citada lei, c/c o art. 214, inciso III, alínea "a", do Regimento Interno do TCU.  
		Débitos relacionados ao responsável Ágere - Cooperação Em Advocacy (CNPJ: 05.427.114/0001-36) em solidariedade com Elaine Pessanha de Carvalho e Guitty Masrour Milani:
	Data de ocorrência
	Valor histórico (R$) 
	Tipo da parcela

	31/12/2008
	100.584,98
	Débito

	15/7/2009
	8.165,78
	Crédito

					Valor atualizado do débito (com juros) em 23/9/2022: R$ 278.105,85.
autorizar, desde logo, a cobrança judicial das dívidas, caso não atendidas as notificações, na forma do disposto no art. 28, inciso II, da Lei 8.443/1992;
autorizar também, desde logo, se requerido, com fundamento no art. 26, da Lei 8.443, de 1992, c/c o art. 217, §1º do Regimento Interno do TCU, o parcelamento da (s) dívida (s) em até 36 parcelas, incidindo, sobre cada parcela, corrigida monetariamente, os correspondentes acréscimos legais, fixando-lhe o prazo de quinze dias, a contar do recebimento da notificação, para comprovar, perante o Tribunal, o recolhimento da primeira parcela, e de trinta dias, a contar da parcela anterior, para comprovar os recolhimentos das demais parcelas, devendo incidir, sobre cada valor mensal, atualizado monetariamente, os juros de mora devidos, no caso do débito, na forma prevista na legislação em vigor, alertando os responsáveis de que a falta de comprovação do recolhimento de qualquer parcela importará o vencimento antecipado do saldo devedor, nos termos do § 2º do art. 217 do Regimento Interno deste Tribunal; 
enviar cópia do Acórdão a ser prolatado à Procuradoria da República no Estado de DF, nos termos do § 3º do art. 16 da Lei 8.443/1992, c/c o § 7º do art. 209 do Regimento Interno do TCU, para adoção das medidas cabíveis; e
enviar cópia do Acórdão que vier a ser proferido ao Ministério da Mulher, da Família e dos Direitos Humanos e aos responsáveis, para ciência;
informar à Procuradoria da República no Estado de DF, ao Ministério da Mulher, da Família e dos Direitos Humanos e aos responsáveis que a presente deliberação, acompanhada do Relatório e do Voto que a fundamenta, está disponível para a consulta no endereço www.tcu.gov.br/acordaos, além de esclarecer que, caso requerido, o TCU poderá fornecer sem custos as correspondentes cópias, de forma impressa; e
informar à Procuradoria da República no Estado de DF que, nos termos do parágrafo único do art. 62 da Resolução TCU 259/2014, os procuradores e membros do Ministério Público credenciados nesta Corte podem acessar os presentes autos de forma eletrônica e automática, ressalvados apenas os casos de eventuais peças classificadas como sigilosas, as quais requerem solicitação formal."
MANIFESTAÇÃO DO MINISTÉRIO PÚBLICO JUNTO AO TCU
		O Ministério Público junto ao TCU, representado pelo Procurador Sérgio Ricardo Costa Caribé, divergiu do encaminhamento proposto, conforme o Parecer à peça 117, a seguir transcrito.
"Trata-se de tomada de contas especial instaurada pelo Ministério da Mulher, da Família e dos Direitos Humanos em desfavor de Elaine Pessanha de Carvalho, Guitty Masrour Milani e Ágere - Cooperação em Advocacy, como decorrência da não comprovação da regular aplicação dos recursos repassados por meio do Convênio 0038/2007 (Siafi 598094) , firmado para "Apoio Financeiro ao Projeto Trabalho Doméstico Cidadão" (peça 5) .
Foram repassados recursos federais da ordem de R$ 201.700,00 e a entidade deveria ofertar contrapartida de R$ 4.000,00, para utilização entre 14/12/2007 e 1º/12/2008, com prazo para apresentação da prestação de contas expirando em 1º/3/2009.
O tomador de contas concluiu pela existência de débito no valor histórico de R$ 92.419,20, sob a responsabilidade de Elaine Pessanha de Carvalho, Guitty Masrour Milani e Ágere - Cooperação em Advocacy, em decorrência de falhas identificadas na prestação de contas  (peça 89) .
A Secex-TCE procedeu à citação dos responsáveis nos endereços disponíveis nas bases de dados sob custódia desta Corte de Contas (peça 102 a 104) . Apesar de devidamente notificada, consoante demonstra o aviso de recebimento na peça 110, a Sra. Elaine Pessanha de Carvalho permaneceu silente, configurando-se sua revelia.
Os demais responsáveis apresentaram a defesa na peça 109, cuja análise resultou na rejeição, culminando em proposta de julgamento pela irregularidade destas contas especiais, com condenação em débito, mas sem aplicação de multa, visto terem-se operado os efeitos da prescrição da pretensão punitiva.
No tocante à análise da prescrição, cabe examinar sua ocorrência, à luz do recente entendimento firmado no âmbito desta Corte de Contas na sessão extraordinária do Plenário realizada em 11/10/2022, do qual resultou a Resolução TCU nº 344/2022, regulamentando a prescrição para o exercício das pretensões punitiva e de ressarcimento por este Tribunal. 
De acordo com o referido normativo:
Art. 2º prescrevem em cinco anos as pretensões punitiva e de ressarcimento, contados dos termos iniciais indicados no artigo 4º, conforme cada caso.
Aplicando-se os ditames do art. 4º ao caso ora em análise, verifica-se que incide, para fins de adoção do marco temporal a partir do qual se iniciaria a contagem da prescrição, a hipótese enunciada no inciso II, segundo a qual o prazo será contado "da data da apresentação da prestação de contas ao órgão competente para a sua análise inicial". As contas foram apresentadas pelo convenente em 30/3/2009, conforme atesta o documento na peça 21, devendo ser esse o parâmetro adotado para aferir a incidência da prescrição.
Em relação à execução física, a análise da prestação de contas ocorreu por meio do Parecer Técnico nº 16/2009/SUBAA/SEPPIR/PR (peça 22) e do Parecer Técnico nº 25/2009/SUBAA/SEPPIR/PR (peça 30) , este último se manifestando pela aprovação técnica da execução do convênio.
Do ponto de vista da execução financeira, embora não conste dos autos a manifestação exarada pelo concedente, a peça 33 contém notificação quanto à necessidade de adoção de providências para saneamento da prestação de contas apresentada, recebida pela convenente em 1º/12/2010 (peças 33 e 34) .
A defesa apresentada em 16/12/2010 (peça 35) foi objeto de análise e resultou na Nota Técnica nº 64/2015/COTV/GECFT/SEPLAN/SEPPIR/PR, indicando dano ao erário e solicitando o envio de documentos e justificativas adicionais (peça 36) .
No caso ora em análise, ainda que não tenha transcorrido o período de cinco anos entre a apresentação da prestação de contas e as primeiras análises efetuadas pelo órgão repassador, verifica-se que se materializou a hipótese prevista no art. 8ª da Resolução TCU nº 344/2022, segundo o qual "Incide a prescrição intercorrente se o processo ficar paralisado por mais de três anos, pendente de julgamento ou despacho, sem prejuízo da responsabilidade funcional decorrente da paralisação, se for o caso".
Nesse sentido, verifica-se que ocorreu, sob o parâmetro trienal, a prescrição das pretensões punitiva e de ressarcimento nesta TCE, visto que, de acordo com os documentos constantes dos autos, o processo permaneceu sem movimentação entre 16/12/2010, quando a convenente apresentou os elementos solicitados pelo concedente, e a manifestação expedida em 12/8/2015 (peça 36) .
Com efeito, seriam aplicáveis ao caso, além do já mencionado art. 8º da Resolução nº  344/2022, o art. 1º, § 1º, da Lei 9.873/1999, cujo teor reproduzo abaixo:
Art. 1o  Prescreve em cinco anos a ação punitiva da Administração Pública Federal, direta e indireta, no exercício do poder de polícia, objetivando apurar infração à legislação em vigor, contados da data da prática do ato ou, no caso de infração permanente ou continuada, do dia em que tiver cessado.
§ 1o  Incide a prescrição no procedimento administrativo paralisado por mais de três anos, pendente de julgamento ou despacho, cujos autos serão arquivados de ofício ou mediante requerimento da parte interessada, sem prejuízo da apuração da responsabilidade funcional decorrente da paralisação, se for o caso
Assim, impõe-se reconhecer que prescreveram as pretensões punitivas e de ressarcimento por parte deste Tribunal, devendo o processo ser arquivado, nos termos do art. 11 da Resolução TCU nº 344/2022, segundo o qual "reconhecida pelo Tribunal a prescrição da pretensão punitiva e da pretensão ressarcitória em relação à totalidade das irregularidades, o processo deverá ser arquivado, ressalvada a hipótese do art. 12".
Diante do exposto, este membro do Ministério Público junto ao TCU propõe reconhecer a ocorrência das prescrições punitiva e de ressarcimento e arquivar estes autos, com base no art. 1º, § 1º, da Lei 9.873/1999 c/c os arts. 8º e 11 da Resolução TCU nº  344/2022."
	
	É o Relatório.

Eustaquio Emidio da Silva (92.187/OAB-MG), representando Guitty Masrour Milani; Eustaquio Emidio da Silva (92.187/OAB-MG), representando Ágere - Cooperação Em Advocacy.

Procurador Sergio Ricardo Costa Caribé.

TOMADA DE CONTAS ESPECIAL. PRESCRIÇÃO DAS PRETENSÕES PUNITIVA E DE RESSARCIMENTO. ARQUIVAMENTO.

TOMADA DE CONTAS ESPECIAL (TCE)

Unidade de Auditoria Especializada em Tomada de Contas Especial (AudTCE).

Trata-se de tomada de contas especial instaurada pelo então Ministério da Mulher, da Família e dos Direitos Humanos, em desfavor de Elaine Pessanha de Carvalho, Guitty Masrour Milani e Ágere - Cooperação Em Advocacy, em razão de não comprovação da aplicação dos recursos repassados pela União por meio de convênio firmado entre aquele órgão e a instituição denominada ÁGERE - Cooperação em Advocacy. O ajuste tinha por objeto o instrumento descrito como "Apoio Financeiro ao Projeto Trabalho Doméstico Cidadão".
2.	A unidade técnica propõe julgar irregulares as contas em apreço, com a imputação de débito aos responsáveis.
3.	Por seu turno, o Ministério Público junto ao TCU, representado pelo Procurador Sérgio Ricardo Costa Caribé, divergiu do encaminhamento proposto, conforme o Parecer à peça 117, e propõe reconhecer que ocorreu a prescrição das pretensões punitivas e de ressarcimento por parte deste Tribunal, devendo o processo ser arquivado, nos termos do art. 11 da Resolução TCU nº 344/2022.
4.	Assiste razão ao Douto Parquet especializado.
5.	 A análise dos autos dá conta de que ocorreu a hipótese prevista no art. 8ª da Resolução TCU nº 344/2022, segundo o qual "Incide a prescrição intercorrente se o processo ficar paralisado por mais de três anos, pendente de julgamento ou despacho, sem prejuízo da responsabilidade funcional decorrente da paralisação, se for o caso".
6.	Observa-se que o processo permaneceu sem movimentação entre 16/12/2010, quando a convenente apresentou os elementos solicitados pelo concedente, enquanto o próximo ato processual se dá com a manifestação sobre os referidos elementos, expedida em 12/8/2015.
7.	Sendo assim, há de se reconhecer a ocorrência da prescrição das pretensões punitiva e de ressarcimento e arquivar estes autos, com base nos arts. 8º e 11 da Resolução TCU nº  344/2022.
8.	Ante o exposto, voto por que o Tribunal adote a minuta de acórdão que ora submeto à apreciação deste Colegiado.
TCU, Sala das Sessões, em 18 de abril de 2023.
ANTONIO ANASTASIA 
Relator